【裁判字號】    99,簡,16
【裁判日期】    990930
【裁判案由】    損害賠償等
【裁判全文】
臺灣臺中地方法院民事判決                99年度簡字第16號
原      告  甲○○○○○○○○.
              補習班
被      告  乙○○
上列當事人間請求損害賠償事件，於民國99年9月21日言詞辯論
終結，本院判決如下：
    主      文
原告之訴駁回。
訴訟費用新台幣貳仟壹佰元由原告負擔。
    事實及理由
一、原告方面：
  (一)原告起訴主張被告於民國 (下同)97 年11月23日免費參加
      原告在台中市文化中心所主持之英語話劇公演及摸彩活動
      （下稱系爭摸彩活動），並由訴外人周信子抽中被告獲得
      周信子所捐贈之新台幣 (下同)10 萬元頭獎獎金 (下稱系
      爭獎金)，因當日被告未帶身分證，無法現場領取系爭獎
      金，雙方乃約定隔日再由被告憑身分證到原告之補習班領
      取，惟在被告領取系爭獎金前，被告與其男友即訴外人丙
      ○○和贈與人即訴外人周信子發生口角，訴外人周信子以
      書面向原告表示依民法第408條規定撤銷該項贈與。被告
      對此心生不滿，不循法律途徑依法解決，竟於98年6月12
      日在財團法人中華民國消費者文教基金會 (下稱消基會)
      中區分會設在台中市○○路1之67號8樓之5會議室召開記
      者會，利用媒體對原告做不實之詐欺指控，致使消費大眾
      對原告之補習班辦學品德存有疑慮，不法侵害原告之名譽
      。又原告補習班97年度總收入為473萬1193元，98年度則
      因系爭記者會指控原告詐欺之新聞事件，導致營業額減少
      為277萬5180元，營業額1年減少近200萬元，原告之商譽
      嚴重受損，為此依民法侵權行為規定提起本訴等情。並聲
      明：被告應給付原告20萬元，及自起訴狀繕本送達翌日起
      至清償日止，按週年利率百分之5計算之利息。
  (二)對被告抗辯之陳述：
   1、被告召開記者會前，原告曾約被告男友即訴外人丙○○見
      面，希望能以45000元與其達成和解，盼雙方能夠理性解
      決。詎訴外人丙○○竟恐嚇原告，若要被告不召開記者會
      ，就必須如數支付100000元，原告不願接受訴外人丙○○
      之恐嚇，而未答應其要求，被告即如期召開記者會。
   2、原告為公眾人物，被告不應未循司法途徑解決上開糾紛，
      即先行召開記者會，不論被告為故意或過失，皆已對原告
      之商譽及名譽造成損害。
二、被告方面：
  (一)被告與原告間因系爭摸彩活動所生之民事糾紛，業經鈞院
      99年度中小字第1353號民事判決諭知原告應如數給付被告
      系爭獎金及遲延利息，但原告提起上訴，尚未確定。
  (二)被告固曾受消基會協助，針對兩造間之上開糾紛於上揭時
      地召開記者會說明，然消基會於記者會召開前所發佈之新
      聞稿中，未有任何指摘原告「詐欺」之文字。再被告於記
      者會席間，亦僅就兩造間之上開民事糾紛之緣由及經過為
      陳述，亦未以「詐欺」等語指控原告，原告所提YAHOO奇
      摩新聞報導系爭事件所立之「湯尼陳遭控詐欺」標題，實
      與被告無涉。
  (三)又原告是否能將其補習班97年度之收入「總」額與98年度
      之收入「淨」額間之差額，逕指為其因系爭記者會所受之
      損失，並以「除此不實指控事件外，98年沒有其他造成補
      習班收入減少之原因」，而認為具有因果關係，誠有疑義
      。縱認原告確有98年度營業收入減少之情事，亦可能係出
      於市場競爭、經營不善等諸多因素所造成，尚難遽認與系
      爭記者會之召開有因果關係存在。
  (四)被告否認原告自稱為「名人」之事實，此非民事訴訟法第
      278條第1項規定「於法院已顯著之事實」，應由原告就該
      項事實負舉證責任。況名譽有無受損害，應以社會上對個
      人評價是否貶損作為判斷之依據，即以「客觀結果」判斷
      ，並非以個人「主觀感受」為準。縱認原告為「名人」，
      但原告在社會上所受之個人評價是否因系爭記者會之召開
      而遭全然詆毀或貶低，並非無疑。
  (五)綜上，原告並未就被告有何不法行為、原告名譽受有何種
      損害，原告所受損害與被告之行為間有何相當因果關係等
      事項負舉證責任，即與民法侵權行為之要件不合，原告之
      請求為無理由。
  (六)並聲明：如主文所示；如受不利判決，願供擔保請准宣告
      免為假執行。
三、原告主張被告曾於上揭時地參加原告舉辦之系爭摸彩活動，
    並由頭獎獎金10萬元之贈與人即訴外人周信子抽中被告為頭
    獎得主，惟因被告及其男友即訴外人丙○○與訴外人周信子
    間發生爭執，訴外人周信子遂主張撤銷贈與系爭獎金，嗣被
    告即向消基會申訴，經消基會協助召開記者會，並經媒體報
    導「湯尼陳遭控詐欺」之事實，已據其提出訴外人周信子聲
    明撤銷系爭獎金贈與之聲明書及YAHOO奇摩新聞轉載TVBS之
    報導新聞稿等影本各1件在卷為憑，核屬相符，亦為被告所
    不爭執，是原告此部分之主張自堪信為真正。
四、法院之判斷：
    按當事人主張有利於己之事實者，就其事實有舉證之責任，
    民事訴訟法第277條本文設有規定。又民事訴訟如係由原告
    主張權利者，應先由原告負舉證之責，若原告先不能舉證，
    以證實自己主張之事實為真實，則被告就其抗辯事實即令不
    能舉證，或其所舉證據尚有疵累，亦應駁回原告之請求 (參
    見最高法院17年上字第917號判例意旨)。再因故意或過失，
    不法侵害他人之權利者，負損害賠償責任，民法第184條第
    1項前段亦定有明文。而民法第184條第1項前段規定侵權行
    為以故意或過失不法侵害他人之權利為成立要件，故主張對
    造應負侵權行為責任者，應就對造之有故意或過失負舉證責
    任 (參見最高法院17年上字第35號及58年度台上字第1421號
    等判例意旨)。本件原告雖主張被告故意以召開記者會指控
    原告詐欺之行為，不法侵害原告之商譽及名譽，致受有損害
    ，然為被告所否認，並以上情抗辯，而依首揭法條規定及最
    高法院判例意旨，自應由原告就被告召開記者會之行為，因
    故意或過失不法侵害原告商譽及名譽之事實負舉證責任。又
    依上開民法第184條第1項前段規定之侵權行為成立要件，除
    須具備加害行為、侵害他人權利、致生損害、有責任能力及
    須故意或過失等情形外，尚須符合行為須不法，若不具備該
    不法之要件者，該行為縱令致原告商譽及名譽受損，亦不構
    成侵權行為，自無請求損害賠償之餘地。是本件兩造爭執所
    在，首應審酌者乃為被告之行為是否具備不法性？經查：
  (一)原告主張被告曾於上揭時地經由消基會協助，針對兩造間
      之系爭摸彩活動糾紛召開記者會乙節，固據其提出訴外人
      周信子聲明撤銷贈與系爭獎金之聲明書及YAHOO奇摩新聞
      轉載TVBS之報導新聞稿等影本各1件為證，然被告抗辯稱
      系爭記者會係由消基會中區分會主導召開，該分會於記者
      會召開前所發佈之新聞參考稿中並未有任何文字指摘原告
      「詐欺」，且被告在系爭記者會席間，亦僅就系爭摸彩活
      動糾紛之緣由及經過為陳述，亦未指控原告「詐欺」各情
      ，業經其提出消基會中區分會98年6月19日（98）消中分
      字第441號函及該分會針對系爭記者會所發佈之新聞參考
      稿影本1件可稽。觀諸消基會函文及新聞稿內容，僅提及
      「在湯尼英日語補習班所舉辦的活動中的公開抽獎中了獎
      ，竟然不算數？所憑之理由竟為獎金提供人撤銷贈與，是
      否其他企業經營者在消費者中獎後皆可以此理由而拒不付
      中獎人獎金! 該補習班涉及廣告行為不實，此風不可長，
      本會因而召開記者會要求該補習班盡速給付十萬元予中獎
      人」等語，其餘則為敘述系爭摸彩活動糾紛之緣由及該分
      會受理被告申訴後之相關處理過程。再證人即被告之男友
      丙○○於99年9月21日言詞辯論期日到庭結證稱：「系爭
      記者會係消基會所召開，記者會中，伊與被告並未指控原
      告涉嫌詐欺之情事，應該是消基會律師說疑似有涉嫌詐欺
      之行為」等語明確 (參見當日言詞辯論筆錄第2頁至第3頁
      )。況原告亦自承被告召開記者會當時並不在現場，係事
      後經由媒體報導始認為被告對其作不實之指控等語在卷（
      參見99年8月26日言詞辯論筆錄第2頁)，從而原告於被告
      召開記者會時既未到場，在客觀上應無從知悉記者會召開
      當日關於被告之發言內容等詳情，原告固指稱媒體報導應
      為被告之本意云云，惟媒體報導內容可能涉及採訪記者之
      主觀認知，亦無法排除媒體記者就消基會新聞稿內容為過
      度引申之可能，且無積極證據資料足以證明該媒體報導之
      新聞標題係依被告之授意而為，故被告經由消基會協助召
      開記者會之行為，主觀上乃在於尋求保障其為系爭10萬元
      獎金得主之應有權益，要為正當權利之行使，尚難認被告
      有何「不法」侵害原告商譽及名譽之故意或過失。準此，
      原告單憑其主觀之臆測，遽認被告有不法侵害其商譽及名
      譽之行為，洵非可採。
  (二)又原告主張被告於上揭時地召開系爭記者會後，原告補習
      班98年度之營業收入自97年度之收入總額473萬1193元減
      少為277萬5180元云云，固據其提出原告補習班97年度執
      行業務 (其他)所得損益計算表及98年度損益表等影本各1
      件為憑，然原告補習班98年間營業收入之減少，其原因可
      能多端，包括同業競爭、經濟不景氣致學員減少，及原告
      個人之負面新聞 (如被告當庭提出之3則新聞報導)等，在
      客觀上均有可能，且被告召開記者會之時間為98年6月22
      日，98年已將過半，原告補習班於98年1─6月及98年7─
      12月之營業收入各為多少？相差多少？原告並未提出具體
      金額數字供參，僅提出98年度之全年損益表，逕認為98年
      度之營業收入銳減係因被告召開記者會所致，尚嫌無憑。
      況被告召開記者會之緣由，乃因原告拒付系爭獎金，被告
      遂尋求消基會協助，消基會曾就系爭獎金之給付召開協調
      會，因協調不成立，再經消基會律師評估，認有將該申訴
      案件提供予輿論公評之必要，始召開系爭記者會，已如前
      述，並有前開消基會中區分會函文、新聞參考稿及98年5
      月8日申訴案件協調會紀錄表等影本各1件可按，故被告主
      觀上既無不法侵害原告商譽及名譽之意思，即使因系爭記
      者會之召開，致原告確受有營業收入減少之情事，亦難據
      此認定已對原告構成民法第184條第1項前段之侵權行為，
      原告遽行請求被告賠償所受損害，即屬無據。
五、綜上所述，被告召開系爭記者會之行為既在尋求保障其為系
    爭獎金得主之應有權益，自屬合法正當權利之行使，且查無
    證據證明被告在記者會現場有何指控原告涉嫌詐欺之情事，
    尚難認被告有何以故意或過失不法侵害原告商譽及名譽之侵
    權行為。詎原告不察上情，僅憑媒體報導及個人主觀臆測，
    遽依民法侵權行為規定請求被告賠償20萬元及其法定遲延利
    息，為無理由，應予駁回。
六、本件訴訟費用為第一審裁判費2100元，而本院復為原告全部
    敗訴之判決，爰依民事訴訟法第78條規定，諭知全部訴訟費
    用由原告負擔。
七、本件事證已臻明確，兩造其餘攻擊防禦方法及所舉證據資料
    ，核與本判決所得之心證及結果均不生影響，毋庸逐一論述
    ，附此敘明。
八、結論：本件原告之訴為無理由，依民事訴訟法第78條判決如
    主文
中    華    民    國    99    年    9     月    30    日
                  民事第三庭    法  官  林金灶
以上正本係照原本作成。
如對本判決上訴，須於判決送達後20日內向本院提出上訴狀（須
附繕本）。
中    華    民    國    99    年    9     月    30    日
                                書記官

司法院資訊處製作；財團法人民間司法改革基金會備份。
